【裁判字號】    97,簡,4091
【裁判日期】    971205
【裁判案由】    詐欺
【裁判全文】
臺灣臺北地方法院刑事判決              97年度簡字第4091號
公  訴  人  臺灣臺北地方法院檢察署檢察官
被      告  甲○○
                   （另案
上列被告因詐欺案件，經檢察官聲請簡易判決處刑（97年度偵字
第21105 號），及移送併辦（97年度偵字第21362 號、第22580
號、第22895 號），本院逕以簡易判決處刑如下：
    主  文
甲○○幫助共同意圖為自己不法之所有，以詐術使人將本人之物
交付，累犯，處有期徒刑伍月，如易科罰金，以新臺幣壹仟元折
算壹日。
    事實及理由
一、甲○○前於民國95年間，因妨害兵役治罪條例案件，經臺灣
    基隆地方法院於97年3 月24日以97年度基簡字第153 號判決
    判處有期徒刑3 月確定，嗣經減為有期徒刑1 月15日，於97
    年7 月16日易科罰金執行完畢。詎仍不知悔改，明知無正當
    理由要求他人提供金融帳戶之存摺、提款卡及密碼者，極有
    可能利用該等帳戶作為與財產有關之犯罪工具，而可預見金
    融帳戶被他人利用以遂行其等為詐欺犯罪，竟仍容任所提供
    之金融帳戶可能被利用，造成詐欺取財結果之發生，而基於
    幫助他人實施詐欺取財犯罪之不確定故意，於97年7 月14日
    開戶後至同年月18日前某日時許，在不詳地點，將其於97年
    7 月14日所開設之中國信託商業銀行西松分行帳號00000000
    0000號帳戶之存摺、金融卡及金融卡密碼交予真實姓名、年
    籍不詳之成年詐騙集團成員，該詐騙集團所屬成員取得上述
    帳戶資料後，即共同意圖為自己不法所有，基於詐欺取財之
    犯意聯絡，而為下列詐欺犯行：
  (一)由集團內真實姓名年籍不詳之某成年成員自稱係奇摩拍賣網
    站工作人員，於97年7 月18日晚間6 時40分許，撥打電話予
    戊○○，佯稱：戊○○之帳戶遭設定為分期付款帳戶，需至
    自動櫃員機解除設定云云，使戊○○陷於錯誤而前往自動櫃
    員機，依其指示操作，於同年月19日晚間7 時46分許、7 時
    48分許及7 時49分許以現金存款之方式分別存入新臺幣（下
    同）30000元、29000元、2000元至上開帳戶內，旋遭提領（
    於97年7 月21日營業日始登帳）。
  (二)由集團內真實姓名年籍不詳之某成年成員自稱係奇摩拍賣網
    站工作人員，於97年7 月19日晚間某時許，撥打電話予乙○○，佯稱：乙○○之帳戶遭設定為分期付款帳戶，需至自動
    櫃員機解除設定云云，使乙○○陷於錯誤而前往自動櫃員機
    ，依其指示操作，於同日晚間9 時46分許、9 時49分許及9
    時52分許以現金存款之方式分別存入28000 元、1000元、10
    00元至上開帳戶內，旋遭提領（於97年7 月21日營業日始登
    帳）。
  (三)由集團內真實姓名年籍不詳之某成年男性成員，於97年7 月
    19日晚間8 時35分許，撥打電話予丁○○，佯稱：丁○○之
    銀行帳戶遭設定為分期付款帳戶，需至自動櫃員機解除設定
    云云，使丁○○陷於錯誤而前往自動櫃員機，依其指示操作
    ，於同日晚間9 時43分許以現金存款之方式存入10,000元至
    上開帳戶內，旋遭提領一空（於97年7 月21日營業日始登帳
    ）。
  (四)由集團內真實姓名年籍不詳之某成年成員自稱係郵局員工，
    於97年7 月19日晚間8 時許，撥打電話予丙○○，佯稱：丙○○之郵局帳戶遭設定為分期付款帳戶，需至自動櫃員機解
    除設定云云，使丙○○陷於錯誤而前往自動櫃員機，依其指
    示操作，於同日晚間9 時36分許、9 時49分許以現金存款之
    方式分別存入12,000元、15,000元至上開帳戶內，旋遭提領
    （於97年7 月21日營業日始登帳）。嗣因戊○○、丙○○、
    丁○○、乙○○驚覺遭騙報警處理後，始悉上情，且上開帳
    戶亦遭列入警示帳戶（其中並有8,928 元經圈存）。案經戊○○訴由花蓮縣警察局花蓮分局、乙○○訴由花蓮縣警察局
    吉安分局移辦臺北市政府警察局松山分局報請臺灣臺北地方
    法院檢察署檢察官偵查聲請簡易判決處刑。
二、訊據被告甲○○固坦承確有開立上開中國信託商業銀行西松
    分行帳號000000000000號之帳戶，惟矢口否認有何幫助詐欺
    取財之犯行，辯稱: 該帳戶之存摺、金融卡係於97年7 月16
    日伊徒刑易科罰金完畢後在回家途中遺失，伊有將密碼寫在
    存摺上云云。經查:
  (一)中國信託商業銀行西松分行帳號000000000000號帳戶係被告
    向該銀行申請開立之事實，業據被告自承無誤，並有中國信
    託商業銀行股份有限公司97年8 月4 日中信銀集作字第9750
    8715號函暨函覆之該帳戶客戶開戶基本資料在卷可稽，堪信
    為真實（見臺灣台北地方法院檢察署97年度偵字第21105 號
    偵查卷第12至17頁）。
  (二)被害人戊○○、乙○○、丁○○、丙○○於上開時、地，因
    受詐騙集團成員之詐騙而將前揭款項透過自動櫃員機，以現
    金存款之方式存入被告所有之前揭帳戶內，嗣該帳戶遭列為
    警示帳戶，其中並有8,928 元經圈存之事實，業據被害人戊○○、乙○○、丁○○、丙○○於警詢中指訴明確（見臺灣
    台北地方法院檢察署97年度偵字第22895 號偵查卷第4 頁至
    第5 頁、同署97年度偵字第21105 號偵查卷第4 至6 頁、同
    署97年度偵字第22580 號偵查卷第3 至5 頁、同署97年度偵
    字第21362 號偵查卷第5 至6 頁），復有被害人戊○○、乙○○、丁○○、丙○○所提出之自動櫃員機交易明細表、被
    告開立之上開帳戶交易明細1 份及金融機構聯防機制通報單
    在卷可按（見臺灣台北地方法院檢察署97年度偵字第22895
    號偵查卷第6 頁至第12頁、同署97年度偵字第21105 號偵查
    卷第11頁；同署97年度偵字第22580 號偵查卷第6 頁、第8
    頁；同署97年度偵字第21362 號偵查卷第7 頁、第12頁、第
    20頁至第22頁），堪信為真實。
  (三)被告雖以前詞置辯，惟細繹被告上開帳戶之交易明細，其於
    開戶即97年7 月14日當日存入現金1,005 元後，旋即以金融
    卡提領1,000 元，嗣後即無交易情形，直至同年月19日，則
    共有包含上開4 名被害人在內之16筆款項存入，且存入後旋
    即遭到提領，核與時下出售或交付帳戶供他人作為詐欺取財
    使用之帳戶使用情形不謀而合。又被告除自承於發現遺失後
    ，並未報警等語外，始終無法提出其遺失上揭帳戶之存摺、
    金融卡等資料之相關事證供本院查證，復未向開戶銀行申請
    掛失，有中國信託商業銀行股份有限公司97年11月6 日中信
    銀集作字第97512152號函1 紙附卷足憑（見本院卷第17頁）
    ，衡諸常情，金融存款帳戶事關存戶個人財產權益之保障，
    其與存戶及提款卡結合，專有性自屬更高，若落入不明人士
    手中，極易被利用為取贓之犯罪工具，是一般人均有妥為保
    管以防止他人任意使用之認識，故一般人若遺失帳戶之存摺
    或金融卡，通常均會立即報警或向金融機構掛失止付，以防
    存款遭盜領或帳戶遭不當使用。果該新領的存摺等資料遺失
    ，則何以其均未向警方報案或向銀行申請掛失止付，其不合
    常理甚明。復按一般社會常情，欲使用金融卡領取款項者，
    須於金融機構所設置之自動櫃員機上依指令操作，並輸入正
    確之密碼，方可順利領得款項，若非帳戶所有人同意、授權
    而告知金融卡密碼等情況，單純持有金融卡之人，欲隨機輸
    入號碼而領取款項之機會，以現今金融卡密碼之設計，不法
    之人任意輸入號碼而與正確之密碼相符者，機率微乎其微。
    又依常情而論，稍有社會歷練、經驗之人，均知金融卡應與
    其存摺、印鑑章、密碼分別保存，或者將密碼牢記心中而不
    在任何物體上標示或載明，以免徒增帳戶款項遭人持金融卡
    併同輕易得知之密碼盜領款項，被告非屬至愚之輩，前揭社
    會經驗常情，亦應為被告所知稔。另自不法詐騙犯罪者之角
    度觀之，其等既知以他人之帳戶掩飾犯罪所得，當係聰明狡
    詐之徒，而非智商愚昧之人，自當知社會上一般正常之人如
    帳戶存摺、印章、提款卡遭竊或遺失，為防止拾得或竊得之
    人盜領存款或將帳戶作為不法使用，必於發現後立即報警或
    向金融機構辦理掛失止付。在此情形下，如仍以此帳戶作為
    其等向被害人詐騙，並誘使被害人將款項轉入或匯入該帳戶
    ，將因帳戶所有人掛失止付而無法提領，而無法得償其犯罪
    之目的。是該行詐騙之人必確定該帳戶所有人不會去報警或
    掛失止付，其可完全掌控帳戶，始會以該帳戶作為被害人匯
    款之帳戶。而此等確信，在該帳戶係拾得、竊得或其他未經
    帳戶所有人同意而取得之情形，實無發生之可能。是被告辯
    稱其帳戶金融卡、密碼係遺失而不知去向云云，顯有重大悖
    情之處，殊不足採，故被告所開立之前揭帳戶之存摺、金融
    卡及密碼，應係被告提供予真實姓名、年籍不詳之成年詐欺
    集團成員使用無疑。
  (四)按刑法之故意犯，可分為直接故意與不確定故意，所謂不確
    定故意即指行為人對於構成犯罪之事實，預見其發生而其發
    生並不違反其本意，刑法第13條第2 項定有明文，而金融帳
    戶申請甚為簡易方便，亦無信用徵信問題，任何人如有使用
    金融帳戶之需要，大可自行開戶，如非供犯罪出入之帳戶或
    其他不法目的，應無隱匿自己名義而使用他人金融帳戶之必
    要，且銀行帳戶可供存匯、提領，乃一般人在日常生活經驗
    所知，故如非欲利用「人頭帳戶」作不法犯罪，豈有向人收
    集銀行帳戶使用之必要。而近來以各種理由，撥打至一般民
    眾家裡，佯稱退稅、退費、欠款、查詢帳戶、中獎、代辦貸
    款等方式詐欺取財之犯罪類型層出不窮，該等犯罪多數均利
    用人頭帳戶作為出入帳戶，已經媒體廣為披載，被告係智力
    成熟之人，對此應知之甚詳，竟仍將銀行存摺隨便交付予不
    詳人士，而被利用為犯詐欺取財罪之出入帳戶使用，此當為
    被告所能預見，且其發生並未違反被告本意，是被告有幫助
    不法之徒利用其帳戶犯詐欺取財罪之不確定故意已至為顯然
    。從而，本案被告幫助詐欺之犯行，事證明確，洵堪認定，
    應依法論科。
三、按幫助犯係從屬於正犯而成立，以正犯已經犯罪為要件，故
    幫助犯並非其幫助行為一經完成即成立犯罪，必其幫助行為
    或其影響力持續至正犯實施犯罪時始行成立（最高法院96年
    度臺非字第253 號判決意旨參照）。再按刑法上之幫助犯，
    係對於犯罪與正犯有共同之認識，以幫助之意思，對於正犯
    資以助力，而未參與實施犯罪之行為者而言。因此如未參與
    實施犯罪構成要件之行為，且係出於幫助之意思提供助力，
    即屬幫助犯，而非共同正犯。被告基於幫助之犯意，提供詐
    騙集團成員上開存摺、金融卡及密碼，以供其施用詐術，已
    如前述。詐騙集團成員利用被告之幫助，使被害人在遭施用
    詐術後陷於錯誤，而匯款至被告提供之帳戶，足見被告僅係
    參與詐欺罪構成要件以外之行為，且並無證據證明被告係以
    正犯而非以幫助犯之犯意參與犯罪，應認其所為係幫助犯而
    非正犯行為。而被告所幫助之成年詐騙集團成員間，有犯意
    聯絡與行為分擔，屬共同正犯，此部分聲請簡易判決處刑書
    犯罪事實欄已論及（既稱犯罪「集團」，自屬具犯意聯絡、
    行為分擔之多數人組合），僅未及明確記載並有論罪法條漏
    引之情形，但仍無損屬公訴範圍，附此敘明。核被告所為，
    係犯刑法第339 條第1 項、第30條第1 項、第28條共同詐欺
    取財罪之幫助犯。又被告係以提供帳戶之一幫助行為，幫助
    該不詳之詐欺集團成員分別詐得被害人乙○○、丁○○、丙○○之財物，係一行為而觸犯3 個幫助詐欺取財罪，為想像
    競合犯，應從一重之幫助詐欺取財罪處斷。至於聲請簡易判
    決處刑書所載之事實雖未敘及被告前揭提供帳戶幫助詐欺被
    害人丁○○、丙○○等人之犯行（即臺灣臺北地方法院檢察
    署97年度偵字第21362 號、第22580 號移送併辦部分），惟
    此部分與前開聲請簡易判決處刑論罪部分具有實質上一罪之
    想像競合犯關係，應為起訴效力所及，本院自應併予審究，
    附此敘明。而被告就本案幫助詐欺取財之犯行，是否應構成
    累犯，揆諸上開意旨，應以正犯犯罪行為完成之時點（即97
    年7 月19日）為準。被告有如事實欄所載犯罪科刑及執行之
    紀錄，有臺灣高等法院被告前案紀錄表1 份在卷可稽，其受
    有期徒刑執行完畢後，5 年以內故意再犯本案有期徒刑以上
    之罪，係屬累犯，應依刑法第47條第1 項之規定加重其刑。
    再被告係以幫助之意思，參與構成要件以外之行為，為幫助
    犯，依刑法第30條第2 項之規定，按正犯之刑減輕之，並依
    同法第71條第1 項之規定，先加後減之。爰審酌被告在知悉
    國內現今詐騙案件盛行之情形下，竟仍隨意提供帳戶存摺、
    提款卡及提款卡密碼等物，供實行詐欺犯罪者行騙財物，紊
    亂社會正常交易秩序，助長他人犯罪，增加政府查緝犯罪之
    困難，危害他人財產安全及社會秩序，所為殊無足取，且犯
    後猶飾詞卸責、否認犯行、毫無悔意等一切情狀，量處如主
    文所示之刑，並諭知易科罰金之折算標準，以示懲儆。
四、依刑事訴訟法第449 條第1 項前段、第3 項，刑法第30條第
    1 項前段、第2 項、第28條、第339 條第1 項、第47條第1
    項、第41條第1 項前段、第55條，刑法施行法第1 條之1 ，
    逕以簡易判決處刑如主文。
五、如不服本件判決，得自收受送達之日起10日內，向本院提起
    上訴狀。
中    華    民    國    97    年    12    月     5    日
                  刑事第十庭  法  官  謝昀璉
上正本證明與原本無異。
如不服本判決應於收受送達後10日內向本院提出上訴書狀，並應
敘述具體理由；其未敘述上訴理由者，應於上訴期間屆滿後20日
內向本院補提理由書（均須按他造當事人之人數附繕本）「切勿
逕送上級法院」。告訴人或被害人如對於本判決不服者，應具備
理由請求檢察官上訴，其上訴期間之計算係以檢察官收受判決正
本之日期為準。
                              書記官  鄭雅文
中    華    民    國    97    年    12    月    10    日
附錄論罪科刑條文：
刑法第339條第1項
中華民國刑法第339條
（普通詐欺罪）
意圖為自己或第三人不法之所有，以詐術使人將本人或第三人之
物交付者，處5 年以下有期徒刑、拘役或科或併科1 千元以下罰
金。
以前項方法得財產上不法之利益或使第三人得之者，亦同。
前二項之未遂犯罰之。


司法院資訊處製作；財團法人民間司法改革基金會備份。
